最高法院刑事判決　　　　　　　　　　　　　　　八十七年度台上字第一二四○號
　　上　訴　人　乙○○　男
　　　　　　　　壬○○　男
　　　　　　　　癸○○　男
　　　　　　　　甲○○　男
　　　　　　　　辛○○　男
　　　　　　　　庚○○　男
　　右　一　人
　　選任辯護人　郭清寶律師
　　上　訴　人　丙○○　男
　　　　　　　　子○○　男
　　右　一　人
　　選任辯護人　蘇榮達律師
　　　　　　　　蘇俊誠律師
　　上　訴　人　丁○○　男
　　　　　　　　己○○　男
　　　　　　　　戊○○　男
右上訴人等因貪污等罪案件，不服台灣高等法院高雄分院中華民國八十六年九月十七
日第二審判決（八十五年度上訴字第一七九九號，起訴案號：台灣高雄地方法院檢察
署八十四年度偵字第七三一五、七三二四、七三二五、七六○一、七六八五、七九五
一、八一六二、八二五三、八四三四、一○五一九號），提起上訴，本院判決如左：
    主  文
原判決撤銷，發回台灣高等法院高雄分院。
    理  由
本件原判決認定：一上訴人乙○○係台灣省高雄港務警察所一港口分駐所所長，於民
國八十四年一月九日到任，負責主管督導考核該所員警執行漁船進出漁港之安全檢查
及查緝走私等工作；上訴人庚○○、壬○○、丙○○、癸○○、甲○○及辛○○均係
該分駐所警員，平素主管漁船進出一港口之安檢及緝私等工作，其七人均係依據法令
從事公務之人員。壬○○自八十三年六月間到職後，於八十三年九月十四日，明知「
豐壽億號漁船」所載運如原判決附表編號一所示已逾公告數額一千公斤之漁貨係自大
陸地區所私運進口之管制物品，仍違背職務予以放行，並收受該漁船船東兼船長即上
訴人己○○之父上訴人丁○○之女婿上訴人子○○所交付之賄賂新台幣（下同）二萬
五千元，嗣於約一星期後，由壬○○交付登船檢查之員警丙○○六千元，餘款由壬○
○統籌分配運用。又乙○○到任不久，復於八十四年一月二十四日委由與其共事過之
庚○○接替壬○○賡續擔任「總務」一職，庚○○、乙○○並共同基於概括之犯意，
或與丙○○、或與壬○○、甲○○、辛○○及癸○○共同為犯意聯絡，自原判決附表
編號二至八所示之時間，明知「豐壽億號」漁船、「金億豐三號」漁船及「亞滿號」
漁船所載運進、出港已逾公告數額一千公斤之漁貨，係自台灣私運出口至大陸地區，
或係自大陸私運至台灣進口之管制進出口物品，仍違背其本應執行安全檢查及查緝走
私之職務，而由庚○○收受子○○或綽號「俊傑」之不詳姓名成年男子所交付之如該
附表編號二至八所示每航次三萬元之賄款（計共同收受二十萬元）後，予以「快速通
關」放行，並依該附表所記載「分配賄款」欄所載之金額分配並交付之。庚○○另基
於同前之概括犯意，明知陳榮義預計於同年三月底或四月初由「日祥號」漁船私運一
部未經核准出口之大型發電機至越南，竟於八十四年三月十七日，與陳榮義二人商議
期約交付賄款準備予以放行，嗣因本件案發而作罷。二己○○係高雄市籍「豐壽億號
」漁船船舶所有人兼船長，上訴人戊○○係「金億豐三號」漁船船長，丁○○係己○
○及戊○○二人之父，為「金億豐三號」漁船船舶所有人，陳永乾係「豐壽億號」漁
船船員兼該船出納記帳之工作。丁○○及戊○○等船長或船舶所有人，自八十三年七
、八月間起，從事至大陸走私魚貨之工作，分別於原判決附表編號二、四、七號所列
時間，僱用陳永乾等船員，未經政府主管機關之許可，將逾一千公斤之漁貨私運出口
至大陸沿海地區交付與之有犯意聯絡之託運之台商，牟取運費；又未經許可至大陸福
建省南日島、東山島及廣東省湛江等地，收購如該附表編號一、三、五所示之均已逾
一千公斤之漁貨私運進口，每次可圖得三、四十萬元不等之利潤，其等並以此收入維
生，賴以為業。又為免其等走私漁貨遭警查緝而有損失，乃基於概括犯意，於該附表
編號一至五及編號七所示之日，由己○○及丁○○委託丁○○之女婿子○○（綽號「
金水」），向負責漁船安檢工作之一港口分駐所員警擔任「總務」之壬○○、庚○○
分別交付如該附表編號一至五及編號七所示之賄款，壬○○、庚○○收受後乃將賄款
分配予主管乙○○及負責登船檢查之如該附表編號一至八之警員丙○○等人，庚○○
等人並違背職務予以放行。三嗣於八十四年四月七日為法務部調查局高雄市調查處監
聽庚○○等人電話聯繫循線查獲，並扣得憲兵二一八營港口漁船進出檢查紀錄簿一冊
、勤務分配表九冊、員警工作紀錄簿六冊、豐壽億號漁船收支帳冊二冊及收支單據一
冊、大陸購買漁貨及漁貨買賣帳冊各一冊、電話簿一冊、人民幣十三張共五百三十三
元三分、出入港檢查簿一冊等物。並移送檢察官偵查，嗣庚○○、丙○○對其收受賄
款犯行於偵查中自白等情。因而將第一審關於上訴人乙○○、庚○○部分不當之判決
撤銷，改判乙○○、庚○○依據法令從事公務之人員，共同連續對於違背職務之行為
，收受賄賂罪刑；並維持第一審論處上訴人壬○○、丙○○、癸○○、甲○○、辛○
○依據法令從事公務之人員，共同對於違背職務之行為，收受賄賂；上訴人丁○○、
己○○、戊○○共同以私運管制物品進口、出口逾公告數額為常業；及上訴人子○○
共同連續對於依據法令從事公務之人員關於違背職務之行為，交付賄賂罪刑之判決，
駁回壬○○、丙○○、癸○○、甲○○、辛○○、丁○○、己○○、戊○○及子○○
在原審之上訴，固非無見。
惟查：(一)、貪污治罪條例規定犯罪所得財物，全部或一部無法追繳時，應追徵其價額
或以其財產抵償之，所謂追徵其價額，必限於所得者為金錢以外之其他財物而無法追
繳時，始應為此項諭知，使其繳納與原物相當之價額。如所得財物為金錢而無法追繳
時，則應以其財產抵償之，不發生追徵價額之問題。本件原判決既認定上訴人乙○○
、壬○○、癸○○、甲○○、辛○○、庚○○、丙○○七人所得財物為原判決附表所
示之金錢，則如無法追繳時，自應諭知以其財產抵償之，乃竟於主文宣告乙○○、庚
○○所得賄款二十萬元應予追繳沒收，如全部或一部無法追繳時，追徵其價額或以其
財產抵償之，自有違誤；而對於第一審判決就壬○○、癸○○、甲○○、辛○○、丙
○○所得財物為金錢，同為諭知追徵其價額之違誤，不加以糾正，仍予維持，亦有可
議。(二)、行為後法律有變更者，適用裁判時之法律，乃刑法第二條第一項前段所明定
，縱其但書規定裁判前之法律有利於行為人者，適用最有利於行為人之法律，但亦應
於判決內對新舊法比較適用有所說明，方為適法。而貪污治罪條例已於八十五年十月
二十三日修正公布，原判決理由內，對於乙○○、庚○○、壬○○、丙○○、癸○
○、甲○○及辛○○七人認係犯貪污治罪條例第四條第一項第五款之違背職務收受賄
賂罪，雖以括弧說明「另按貪污治罪條例於八十五年十月二十五日再度修正部分條文
，惟本件以適用行為時法，即修正前貪污治罪條例較有利於行為人，故仍應依修正前
之貪污治罪條例之罪刑論處」等語，但並未引用刑法第二條第一項但書之規定，則其
法律之適用，失所依據，且對於第一審就壬○○、丙○○、癸○○、甲○○及辛○○
之違背職務收受賄賂罪，及就丁○○、己○○及子○○之交付賄賂罪之判決，不及比
較新舊法之原因有所說明，並予以改判糾正，竟仍予維持，自均有違誤。(三)、依原判
決事實一及原判決附表編號一備註欄所載上訴人壬○○於八十三年九月十四日收受子
○○之賄款二萬五千元，除嗣後交付丙○○六千元外，餘款由壬○○統籌分配運用等
情，但對於該餘款究竟如何分配﹖如何運用﹖原審並未深入調查說明；又原判決認定
上訴人庚○○收受子○○或綽號「俊傑」之男子所交付如原判決附表編號二至八所示
每航次三萬元之賄款後，依該附表所記載「分配賄款」之情形，亦尚有餘款，而對此
餘款，庚○○究竟如何處理、下落何在﹖原審亦未詳加調查說明；且綽號「俊傑」者
係何人，與「亞滿號」漁船有何關係﹖何以由其出面為「亞滿號」漁船之走私行賄﹖
原審未傳喚「亞滿號」漁船之所有人及船長加以調查，以明真相，均有應於審判期日
調查之證據未予調查之違背法令。(四)、依原判決附表編號三、七所載庚○○分配之賄
款各為五千五百元，但原判決理由引用庚○○在調查單位書立之自白書及供述其每航
次所得賄款為二千五百元，僅第一次因陪檢再獲一千元而已，則原判決認定之事實與
所載之理由即不免矛盾。(五)、依原判決事實一及附表所載為「豐壽億號」漁船走私而
向警察人員行賄者僅子○○一人，但原判決理由八(4)內引述丁○○於八十四年四月
七日在高雄市調查處中坦承：「……我都會先以港警庚○○留給我的呼叫器連絡，約
定在前鎮漁港大門交付賄款，有時由我親自坐車前往與渠會面，偶而則由己○○自行
交付……」等語，並認為丁○○此項自白非難以採信，則其認定之事實與所採之證據
自不相適合，難謂無證據上理由矛盾之違法。(六)、原判決雖以附表記載「豐壽億號」
、「金億豐三號」及「亞滿號」漁船所載運進、出港之漁貨數量，但理由內並未具體
明其所憑之證據；另原判決事實二雖記載於原判決附表編號一至五及編號七所示之
日，由己○○及丁○○委託子○○向負責漁船安檢工作之壬○○、庚○○分別交付賄
款，而論以己○○、丁○○、子○○共同行賄罪責，但共同正犯須有犯意之聯絡及行
為分擔為要件，原判決對於己○○、丁○○、子○○三人對於港警行賄，究竟如何有
犯意之聯絡及如何分擔行為﹖原判決事實既未詳加認定，明確記載，理由內亦未明
其所憑之證據，均有理由不備之違法。(七)、原判決事實二既認定己○○之「豐壽億號
」漁船分別於原判決附表編號二四七所示時間，僱用陳永乾等船員，將逾一千公斤之
漁貨私運出口至大陸沿海地區交付與之有犯意聯絡之託運之台商，牟取運費，但理由
內並未說明該託運之台商，亦屬共同正犯；反之對於「豐壽億號」及「金億豐三號」
漁船之其他船員，原判決事實並未認定與丁○○、己○○、戊○○等人有共同常業走
私之犯意聯絡，而竟於理由內論以該等其他船員亦為常業走私之共同正犯；此外，原
判決事實並未認定上訴人戊○○參與行賄，但理由內謂「丁○○、戊○○、己○○
及子○○為漁船業者，竟行賄警員走私為業……」云云（見原判決第二十八頁第四－
五行），均有理由不備及矛盾之違法。(八)、犯罪事實應依證據認定之，而共同被告所
為不利於己之陳述，須無瑕疵可指，且就其他方面調查又與事實相符者，始得採為犯
罪事實之認定。上訴人乙○○既始終否認收受賄賂之犯行，而原審係以同案被告庚○
○在調查單位及檢察官偵查中之自白，並以警員張豐富與庚○○監聽電話之內容，顯
示乙○○知悉庚○○有在收取賄款為論據，然庚○○嗣後已翻異前詞，且其在高雄市
調查處書立之自白書及八十四年四月十一日在該處所供分配賄款之情形，與原判決附
表所載之事實，不盡一致，已如前述，則其不利於己之陳述，尚非無瑕疵可指；至於
警員張豐富與庚○○之電話錄音，縱顯示乙○○知悉庚○○有在收取賄款，亦非足以
證明乙○○有共同收受賄賂之事實，是原審對於庚○○不利於己之陳述，及警員張豐
富與庚○○監聽電話錄音，未深入查證是否與事實相符，而僅以庚○○應無誣陷之動
機或理由，採為論處罪刑之依據，自與證據法則有違。另原判決認定上訴人戊○○違
反規定航行大陸走私漁貨犯行，亦僅依同案被告丁○○指稱洪健松自八十三年七月起
，改為往返大陸與台灣之間走私漁貨等語為論據，然戊○○既已辯稱其從無走私犯行
，而丁○○所指稱戊○○走私之時間及前往大陸何處，並不明確，且與原判決附表編
號五所載之時間不符，尤有瑕疵可指，原審未切實詳查，遽採為上訴人論罪之依據，
自屬可議。上訴人等上訴意旨分別指摘原判決不當，非無理由，應認有撤銷發回更審
之原因。
據上論結，應依刑事訴訟法第三百九十七條、第四百零一條，判決如主文。
中      華      民      國    八十七    年      四      月      九      日
                              最高法院刑事第三庭
                                  審判長法官  蔡  詩  文
                                        法官  莊  登  照
                                        法官  洪  明  輝
                                        法官  蔡  清  遊
                                        法官  石  木  欽
      右正本證明與原本無異
                                              書  記  官
中      華      民      國    八十七    年      四      月    十五      日
